---
title: ¿Existen opciones de salvación para la UD Las Palmas?
author: Chrisian González, Miguel Ángel Negrín, Jaime Pinilla
date: '2018-03-27'
categories:
  - Deporte
tags:
  - Deporte
  - LaLiga
  - Las Palmas
  - Montecarlo
slug: probabilidad-de-salvación-de-las-palmas2
description: "Quedan 9 jordadas para el final de la temporada 17/18 de LaLiga y parece que la permanencia se disputará entre tres equipos, RC Deportivo, UD Las Palmas y Levante UD, que pelearán por evitar los dos puestos de descenso que quedan. ¿Cuáles son sus probabilidades de permanencia?" 
---


```{r setup, include=FALSE}
knitr::opts_chunk$set(collapse = TRUE)
```

Quedan 9 jordadas para el final de la temporada 17/18 de [LaLiga](http://www.laliga.es/) y parece que la permanencia se disputará entre tres equipos, **RC Deportivo**, **UD Las Palmas** y **Levante UD**, que pelearán por evitar los dos puestos de descenso que quedan. ¿Cuáles son sus probabilidades de permanencia?



## Método Motecarlo
```{r sim, echo = FALSE, message=FALSE, warning=FALSE}
library(dplyr)
library(purrr)
library(ggplot2)
library(png)
set.seed(1234)
n <- 15000
equipos <- list("depor","lp","levante")
simulaciones <- map(equipos,~ replicate(n,{nm <- sample(c(0,1,3),9,replace = TRUE)}) )
names(simulaciones) <- equipos

simulaciones$levante[2,] <- 3-simulaciones$lp[2,]
simulaciones$levante[2,simulaciones$levante[2,]==2] <- 1
p_restan <- map_df(simulaciones,colSums)
p_tot <- p_restan %>%  map2_df(list(20,21,27), ~ .x+.y)
```

Los últimos puestos de la [tabla clasificatoria](http://www.laliga.es/laliga-santander) lo ocupan  el **Málaga CF** con **14** puntos, **RC Deportivo** con **20**, **UD Las Palmas** con **21**, **Levante UD** con **27** y **D. Alavés** con **31**. Dando por descendido al **Málaga CF** y considerando que el **D. Alavés** permanece un año más en Primera y con la intención de predecir cuál es la probabilidad de salvación de los equipos implicados se ha elaborado un modelo basado en el [método de *Montecarlo*](https://es.wikipedia.org/wiki/M%C3%A9todo_de_Montecarlo). Simulamos el resultado de los partidos de los tres equipos para las 9 suponiendo equiprobabildad de los resultados. Es decir, la probabilidad de victoria, empate y derrota es 1/3. Para nosotros, una simulación contiene el resultado los tres equipos para las 9 jornadas que quedan. Mostramos a continuación el resultado de una simulación. 

```{r, echo = F}
sim1 <- matrix(c(simulaciones$depor[ ,1],
               simulaciones$lp[ ,1],
               simulaciones$levante[ ,1]),
               byrow = F,nrow = 9)

dimnames(sim1) <- list(row = paste0("Jornada ",1:9),
                       col = c("RC Deportivo", "UD Las Palmas", "Levante UD"))

knitr::kable(sim1)

```

Si sumamos los puntos obtenidos por cada equipo en la simulación y el resultado se lo añadimos a los actuales obtenemos los puntos a final de temporada.

Siguiendo con nuestro ejemplo:


```{r, echo = F}
rsim1 <- p_tot[1,]
names(rsim1) <- c("RC Deportivo", "UD Las Palmas", "Levante UD")
knitr::kable(rsim1)
```

pudiendo incluso ver la evolución de los 3 equipos en LALiga hasta final de temporada siguiendo esa simulación (Figura \@ref(fig:evol))


```{r evol, echo = F, message=F, fig.cap='Evolución de puntos según una de las simulaciones del modelo.'}


img <- data.frame(img = c("depor.png","udlaspalmas.png","levante.png"),
                  x = c(37.8,29.2,29.2),
                  y = c(31,24,30),
                  equipo = factor(c("depor","lp","levante"),levels = c("depor","lp","levante"), labels = c("Deportivo","Las Palmas", "Levante")))

data_frame(depor = c(20,cumsum(simulaciones$depor[,1]) + 20),
           lp = c(21,cumsum(simulaciones$lp[,1]) + 21),
           levante = c(27,cumsum(simulaciones$lp[,1]) + 27)) %>%
      tidyr::gather(equipo,puntos) %>%
      mutate(jornada =rep((0:9)+29,3),
             equipo = factor(equipo,levels = c("depor","lp","levante"), labels = c("Deportivo","Las Palmas", "Levante"))) %>% 
      ggplot(aes(x=jornada, y = puntos, colour = equipo)) +
      geom_step(size = 1) + 
      geom_text(aes(label = puntos, y = puntos + 0.6), size = 2) +
      scale_size_identity() +
      ggimage::geom_image(data = img,
            aes(x=x, y=y,image=img), size=0.1) +
      theme(plot.subtitle = element_text(size = 12, 
    face = "bold", colour = "gray55", vjust = 1), 
    plot.caption = element_text(vjust = 1), 
    axis.text.x = element_text(size = 11, 
        colour = "gray55"),
    #axis.text.y = element_text(size = 11, colour = "gray55"),
    panel.background = element_rect(fill = NA),
    axis.ticks = element_blank(),
    axis.text.y =  element_blank(),
    #legend.title = element_blank()) +
    legend.position="none")+
      labs(subtitle = "Evolución de puntos de Deportivo, Las Palmas y Levante para una de las simulaciones") +
scale_y_continuous(limits = c(15, 48), expand = c(0, 0), breaks = seq(18,48,5))+
      scale_x_continuous(breaks = (0:9)+29)+
      scale_colour_manual(values = c("#0132FD","#CEAD06","#AD0735")) +
      labs(x = "jornada", y = NULL) 
```

¿Qué ocurre si aumentamos el número de simulaciones? Pongamos que repetimos este proceso 10 veces. Para cada una de estas repeticiones obtendremos una simulación del resultado al final de temporada. A continuación mostramos el resultado en puntos para esas 10 repeticiones. 
```{r, echo = F}
rsim1 <- p_tot[1:10,]
names(rsim1) <- c("RC Deportivo", "UD Las Palmas", "Levante UD")
knitr::kable(rsim1)
```

De aquí ya se pueden hacer ciertas estimaciones. POr ejemplo, que el Levante se clasifica en nueve de las 10 simulaciones y Las Palmas en solo una dando como resultado que la probabilidad de salvación de Las Palmas es del 10%. Aumentando el número de simulaciones obtendremos unos resultados más precisos. Estas frecuencias obtenidas a partir de la división entre casos positivos y casos totales pueden ser consideradas representativas de la probabilidad porque el número de repeticiones es muy grande y porque el método empleado parece simular bien un fenómeno aleatorio.

### Probailidades de permanecia.

Tras `r as.integer(n)` simulaciones los resultados son los siguientes. (Figura \@ref(fig:prob))

```{r prob, echo = FALSE, fig.cap='Probabilidad de permanencia de RC Deportivo, UD Las Palmas y Levante UD según modelo basado en 15000 con equiprobailidad de victoria, empate y derrota.'}
maximo <- pmap_dbl(as.list(p_tot),max)
xy.list <- split(p_tot, seq(nrow(p_tot)))

maxim <- map2(xy.list,maximo, ~ (1:3)[.x == .y])

res_dir <- map(1:n,~data.frame(depor = c(1,1,3,1,0,0),lp = c(0,0,0,1,0,simulaciones$lp[2,.x]), levante = c(1,1,0,0,3,simulaciones$levante[2,.x]))) %>%
      map( ~ list(llp = colSums(.x[5:6,2:3]),te = colSums(.x)))

sim_emp <- map_lgl(maxim,~length(.x)>1)


# En caso de empate entre Leganés y Lp debemos mirar el elemento llp de la simulación. Si alguno es mayor nos quedamos con ese índice si hay empate a puntos dependería de la diferencia de goles (lo codificamos como 4 para identificar esos casos)

des_empllp <- function(x){
      if (all(c(3,3)==x$llp)) return (4L) else as.integer(which.max(x$llp)+1)
}

# En caso de triple empate debemos mirar el elemento tp de la simulación porque se mira la clasificación entre ellos como si no hubiese algo más. Sin contar el partido L-LP las puntuciones ente ellos son 5(D), 1(LP) y 4(Levante). La puntuación final dependerá de la simulación. Así si gana LP la puntuación final entre ellos sería 5,4,4 pasando el D, si gana el Levante la puntuación se quedaría (5,1,7) pasando el Levante y si queda empate sería 5,2,5 pero pasaría lo mismo que un doble empate entre D-L y la dierencia de goles es tanta que casi es seguro que pase L en ese caso. Lp NUNCA pasaría en caso de triple empate.
des_temp <- function(x){
      if(x$te[3]==6) return(3L) else as.integer(which.max(x$te))
}

maxim[ map_int(maxim,sum) == 4 & sim_emp ] <- 3L # En caso de doble empate entre Depor y Leganes se mira resultados directos (ambos empates), 2o diferencia de goles en resultados directos (ambos 1-1), tercer criterio diferencia de goles total. Leganés lleva -18 y el Depor -34. Aunque no es seguro pero casi que el Leganés estaría por delante.

maxim[map_int(maxim,sum) == 3 & sim_emp] <- 1L # En caso de empate entre Depor y Lp se mira resultado directo ganando en este caso Depor.

maxim[map_int(maxim,sum) == 5 & sim_emp] <- map_int(res_dir,des_empllp)[map_int(maxim,sum) == 5 & sim_emp] 

maxim[map_int(maxim,sum) == 6 & sim_emp] <- map_int(res_dir,des_temp)[map_int(maxim,sum) == 6 & sim_emp] 

maxim2 <- unlist(maxim)

pslp <- sum(maxim2 == 2)/n
pslevante <- sum(maxim2 == 3)/n
psdepor <- sum(maxim2 == 1)/n

probsal <- c(psdepor,pslp,pslevante) #La suma no da 1 porque falta por sumar los casos en que Las Palmas gana al Levante. 
probsal <- c(psdepor,pslp+sum(maxim2 == 4)/(2*n),pslevante+sum(maxim2 == 4)/(2*n)) # Repartimos esos caos en dos. En la mitad de los casos LP gana al Levante por más de dos goles y en la otra mitad por dos o menos. (Si marca exactamente dos goles el desempate se rompería miranod la dif de goles totales pero está muy favorable a LEvante). Quizás no sea la mejor forma de sasignar los casos pero es una.
names(probsal) <- c("Depor","LP","Levante")


plot.prob <- function(df_prob){
 df_prob%>%
      ggplot(aes(x=equipo,y=prob,fill=equipo),colour = black) + geom_col() +
      geom_text(aes(label = scales::percent(prob), y = prob + 0.1), colour = "gray55", vjust = 1.5, size = 8) +
      theme(plot.subtitle = element_text(size = 15, 
    face = "bold", colour = "gray55", vjust = 1), 
    plot.caption = element_text(vjust = 1), 
    axis.text.x = element_text(size = 14, face = "bold", 
        colour = "gray55"),
    axis.text.y = element_text(size = 11, colour = "gray55"),
    panel.background = element_rect(fill = NA), 
    legend.position = "none",
    axis.ticks.x=element_blank(),
    axis.ticks.y=element_blank(),
    axis.line.x=element_line()) +
      labs(subtitle = "Porcentaje de permanencia de Deportivo, Las Palmas y Levante") +
scale_y_continuous(labels = scales::percent,expand = c(0, 0), limits = c(0,1.1))+
      scale_fill_manual(values = c("#0132FD","#CEAD06","#AD0735")) +
      labs(x = NULL, y=NULL) + coord_flip()
}


data.frame(equipo <- c("Deportivo","Las Palmas", "Levante"), prob = probsal) %>%
      plot.prob

```

### Probabilidades condicionadas.

A partir de aquí se puede hacer condicionadas. 

Por ejemplo, se podría averiguar cuáles son las probabilidades si se consigue ganar al Levante por dos o más goles. (Figura \@ref(fig:problevante))

```{r problevante, echo = FALSE, fig.cap='Probabilidad de permanencia de RC Deportivo, UD Las Palmas y Levante UD según modelo basado en 15000 con equiprobailidad de victoria, empate y derrota condicionado a que Las Palmas gane al Levante por dos o más goles.'}
casos <- (simulaciones$lp[2,]==3)
ncasos <- sum(casos)
plp_cond <- sum(casos & (maxim2 == 2 | maxim2 ==4))/ncasos
plevante_cond <- sum(casos & maxim2 == 3)/ncasos
pdepor_cond <- sum(casos & maxim2 == 1)/ncasos
data.frame(equipo <- c("Deportivo","Las Palmas", "Levante"), prob = c(pdepor_cond, plp_cond, plevante_cond)) %>%
      plot.prob
```

O proponiendo condiciones más complejas como, por ejemplo, probabilidad de salvación si no se pierde contra el Madrid y ganando por dos goles o más al Levante. (Figura \@ref(fig:probmadrid))

```{r probmadrid, echo = FALSE, fig.cap='Probabilidad de permanencia de RC Deportivo, UD Las Palmas y Levante UD según modelo basado en 15000 con equiprobailidad de victoria, empate y derrota condicionado a que Las Palmas gane al Levante por dos o más golesy no pierda ante el Madrid.'}
casos <- ((simulaciones$lp[1,]==1|simulaciones$lp[1,]==3) & simulaciones$lp[2,]==3)
ncasos <- sum(casos)
plp_cond <- sum(casos & (maxim2 == 2 | maxim2 ==4))/ncasos
plevante_cond <- sum(casos & maxim2 == 3)/ncasos
pdepor_cond <- sum(casos & maxim2 == 1)/ncasos
data.frame(equipo <- c("Deportivo","Las Palmas", "Levante"), prob = c(pdepor_cond, plp_cond, plevante_cond)) %>%
      plot.prob
```

En definitiva, ahora mismo las probabilidades de salvación de Las Palmas, aproximadamente 12 entre 100 o 1 entre 10, son escasas pero matemáticamente no es imposible. Si esta misma situación se repitiese 10 veces en una el equipo se salvaría. Puede que la ocasión que estamos viviendo este año sea la ocasión en que Las Palmas se salve.
